最高法院刑事判決　　　　　　九十四年度台上字第一八０三號
　　上　訴　人　甲○○
　　　　　　　　　　　　25之.
上列上訴人因擄人勒贖案件，不服台灣高等法院中華民國九十四
年二月五日第二審更審判決（九十三年度上重更(一)字第四三號，
起訴案號：台灣桃園地方法院檢察署九十一年度偵字第一一０五
六號），提起上訴，本院判決如下：
    主  文
上訴駁回。
    理  由
本件原判決認定上訴人甲○○於民國九十年八月間，曾與被害人
許新化賭博多次，被害人因積欠賭債而交付一紙面額新台幣（下
同）十二萬零五百元之客票予上訴人，嗣上訴人將支票持向林惠
萍調現，惟屆期經林惠萍提示退票，上訴人屢次催討未果，乃思
挾持被害人以逼債，即邀約黃清良、李超武二人（均已判處妨害
自由罪刑確定）幫忙。旋於九十一年六月四日上午八時許，上訴
人攜帶其所有之檳榔刀一把，並駕駛所有Ｃ六－一七三一號自用
小客車搭載黃、李二人前往桃園市○○路五九五號一樓被害人住
處附近，由黃清良到被害人住處佯稱有承攬之工程欲交被害人施
作，邀被害人同去看工地，將被害人騙至上述小客車旁，被害人
看見上訴人在場，心知有異，不願隨同前往。黃清良、李超武即
阻止被害人離去，共同迫使被害人上車，黃、李二人並分坐於被
害人左、右兩側，三人基於犯意聯絡共同剝奪被害人之行動自由
。上訴人旋將小客車往蘆竹方向行駛，再轉濱海公路駛至桃園縣
龜山鄉大坑村十六鄰二十五號旁之半山腰山路後停車。途中上訴
人一再向被害人催討上述債務，並向黃清良借用0000000
000號行動電話要被害人打電話回家，惟未接通。詎上訴人另
行單獨起意，意圖為自己不法之所有，利用已剝奪被害人行動自
由之機會，就超過上述債權金額外，欲向被害人及其家屬勒贖。
乃命黃、李二人留在車內，由其持檳榔刀抵住被害人腰部，挾持
被害人爬上路邊坡崁上之樹林內，並向被害人勒贖三百八十萬元
（含上述積欠之債務）。逼令被害人以上述行動電話通知家人備
款，被害人許新化迫於無奈，於同日上午九時五十三分五十七秒
打電話聯繫其配偶楊月枝稱：「家中備有三百八十萬元，有人要
去拿。」但楊月枝不解其意，上訴人即搶過電話恫嚇楊月枝：「
許新化在我手上，若不付三百八十萬元，就不放人。」旋又向續
接電話之被害人之子許芳峻恫嚇「三百八十萬元你到底要不要拿
來。」等語。通話後，上訴人囑咐黃、李二人離去，於三十分鐘
後再回原處載伊，黃清良因恐發生嚴重事端而拖累行動電話所有
人即其女友張鳳珠，遂到蘆竹鄉尋一公共電話向台灣大哥大股份
有限公司申請停話。其間，上訴人與被害人發生衝突，竟基於殺
人之犯意，持檳榔刀猛刺被害人右大腿一刀、上半身正面七刀、
頭部二刀，致被害人第三及第五右肋骨近胸骨處有被銳器切斷之
傷痕、額骨中央有０．五及０．七公分被銳器撞擊造成凹陷之傷
痕，因用力過猛，該檳榔刀刀刃與刀柄斷裂分開，被害人則傷情
嚴重倒地不起，因胸腔出血死亡。上訴人將刀柄丟棄現場後，急
忙走下坡崁在路邊等候，黃清良於同日上午十時三十分許駕車返
抵該處，再搭載上訴人逃離等情。係以上開事實，業據上訴人坦
承於上述時、地因逼債而夥同黃清良、李超武挾持被害人，嗣因
與被害人衝突互毆，才持刀亂刺，傷害被害人致死等情。核與共
同被告黃清良、李超武及證人楊月枝、許芳峻於偵、審中供述之
情節相符。並有上訴人駕車離開被害人住處時，由鄰居之監視錄
影設備翻拍之照片在卷可按。被害人被誘騙而無端被載至偏僻山
區，顯係遭上訴人等共同剝奪行動自由所致。另黃清良、李超武
證述上訴人向黃清良借用行動電話要被害人打回家，但未接通，
上訴人即攜帶該行動電話並持檳榔刀抵住被害人，強迫被害人爬
上坡崁進入樹林等情。而證人楊月枝、許芳峻亦證陳當日上午九
時五十三分五十七秒在住處接獲上述上訴人之勒贖電話，復有台
灣大哥大股份有限公司雙向通聯資料查詢表一紙在卷為證。上訴
人亦承認當時先由被害人以電話向其家人楊月枝表示備款三百八
十萬元後，繼由其表示被害人欠其三百八十萬元等情不諱。足見
上訴人確有向被害人家人需索三百八十萬元之事實。又警察據楊
月枝報案，查獲黃、李二人後，經其二人帶同警察至現場，發現
被害人骨骸及折斷之檳榔刀刀柄一支，上訴人遺留現場之拖鞋，
有現場勘驗報告書、檢察官勘驗筆錄及上述刀柄、拖鞋、被害人
衣物扣案為證。該骨骸之ＤＮＡ經送鑑定結果，確認與被害人之
子許芳峻有一親等之血緣關係，此有法務部調查局調科肆字第０
九一二三０五０六三０號鑑定通知書在卷足憑。另前述被害人傷
情，經研判其右側第三及第五肋骨被銳器切割造成斷裂，會造成
右胸腔出血；其額骨兩處凹痕，可能銳器刺入造成之傷害；死者
上衣有七處裂縫，應係銳器刺入所造成，從死者胸部肋骨遭切斷
判斷，被害人應係正面受攻擊，死因為胸部銳器傷導致胸腔出血
死亡，死亡方式為他殺；另扣案之刀柄、拖鞋均呈血跡陽性反應
等情，亦有法務部法醫研究所8.16.法醫理字第０九一四０００
０七四號函附九一法醫所醫鑑字第０八九一號鑑定書一份，及檢
察官相驗屍體證明書、勘驗筆錄在卷可考。而上訴人亦承認伊有
持檳榔刀刺被害人右大腿一刀、頭部二刀、右側肋骨二刀，總共
刺幾刀記不起來等情，與鑑定結果大致相符。另黃清良在偵查中
陳稱，伊返回現場載上訴人時，上訴人身上很髒，上衣並有破洞
且有血跡，腳是打赤腳的，伊心想一定出事了等語，足證被害人
確係遭上訴人持檳榔刀殺害無訛。並敘明頭部、胸部為人體要害
，以尖銳之檳榔刀刺殺被害人頭、胸等重要部位，足以致人於死
，為一般人所能預見，且被害人肋骨遭切斷，額骨又被銳器重擊
造成凹陷，以致檳榔刀刀柄與刀刃斷裂，可見上訴人下手用力至
猛；又上訴人於殺害被害人後將之棄置於偏僻之山坡樹林內，不
為任何照護及送醫之救治行為，任令被害人死亡，其有殺人之犯
意至為明確等情，為其認定上訴人犯罪所憑之證據及理由。而以
上訴人否認有殺害被害人及擄人勒贖之故意，辯稱被害人與伊賭
博輸錢，欠伊三百八十萬元，伊祗是向被害人及其妻、子表示要
債而已；又在山坡上時，係被害人先出拳毆打伊，伊才持刀亂刺
，並非故意殺害被害人等語，係飾詞卸責，如何不足採信。以及
證人王傳道、黃正寬、葉宏達及黃清良、李超武（黃、李二人事
後翻異前詞部分）等人證詞，亦如何不能證明被害人確有積欠上
訴人三百八十萬元之事實；又上訴人聲請再傳證黃清良、李超武
二人，核無必要，均於判決理由內詳予指駁及說明。因認事證明
確，上訴人犯行洵足認定。核上訴人所為，係犯刑法第三百四十
八條之一、第三百四十八條第一項之擄人後意圖勒贖而故意殺人
罪、及同法第三百零二條第一項之妨害行動自由罪。所犯二罪有
方法結果之牽連關係，應依刑法第五十五條規定從一重之前者處
斷。又上訴人就妨害自由犯行部分與黃清良、李超武二人有共同
之犯意聯絡及行為分擔，為共同正犯。因而撤銷第一審關於上訴
人部分之判決，適用上開法條及刑法第三百四十七條第一項（原
判決漏引）、第二十八條、第三十七條第一項、第三十八條第一
項第二款，改判論處上訴人擄人後意圖勒贖而故意殺人罪。並審
酌上訴人僅為催討十二萬零五百元債務，竟將被害人擄至山上，
再向被害人及其家屬勒贖，並故意殺害被害人，惡性非輕，惟其
素行尚佳，並表示願變賣家產尋求和解，犯後態度尚佳等一切情
狀，量處無期徒刑，並依法宣告褫奪公權終身。另扣案檳榔刀刀
柄一支，係上訴人所有，為供犯罪所用之物，依法宣告沒收。經
核於法尚無違誤。又原審採信黃清良、李超武二人在九十二年九
月一日刑事訴訟法修正施行之前，於第一審法官審理、及檢察官
偵查中所為之陳述，資以認定上訴人犯罪，渠二人之陳述並無不
可信之情況，核與修正後刑事訴訟法第一百五十九條之一第一項
、第二項之規定相符，亦無違法。附此敘明。上訴人上訴意旨略
以，被害人家屬楊月枝、許芳峻之證詞係出於杜撰，另證人簡芳
鋼等人證述被害人確有賭博輸二百多萬元，可證被害人在外積欠
幾百萬元債務，且黃清良、李超武亦證明上訴人在車上曾向被害
人索償三百八十萬元債務，是上訴人向被害人及其家屬催討三百
八十萬元，並非擄人勒贖各情，係對原判決已為論斷說明之事項
、及原審認事採證職權之適法行使，任意指摘，非有理由，應予
駁回。
據上論結，應依刑事訴訟法第三百九十六條第一項，判決如主文
。
中　　華　　民　　國　九十四　年　　四　　月 　十四 　日
                      最高法院刑事第五庭
                          審判長法官  吳　雄　銘
                                法官  池　啟　明
                                法官  郭　毓　洲
                                法官  吳　三　龍
                                法官  陳　世　雄
      本件正本證明與原本無異
                                      書  記  官
中　　華　　民　　國　九十四　年　　四　　月　 十八 　日
                                                Ａ
